臺灣臺東地方法院民事判決
110年度婚字第27號
原      告  乙○○    住臺東縣○○鄉○○村○○路000巷00                          號


被      告  甲○○  

上列當事人間請求離婚事件，本院於民國111年5月24日言詞辯論
終結，判決如下： 
    主      文
原告之訴駁回。
訴訟費用由原告負擔。
    事實及理由
一、原告起訴主張：兩造於民國89年11月28日結婚，婚後感情初
    尚融洽，然原告年事漸高，經濟條件逐漸拮据，被告則藉此
    辱罵原告，原告因期盼與被告和諧生活，將名下之不動產及
    農舍等，於94年間移轉為被告所有，詎被告仍持續對原告言
    語暴力。嗣被告於103年間更換家中門鎖，拒絕原告進入屋
    內，迫使原告在外租房獨居，期間數次嘗試返家未果；其後
    原告於104年3月間因身體不適就醫，經國軍高雄總醫院診斷
    罹患前列腺癌，同年即進行手術住院，術後在子女位於高雄
    之住處休養，原告雖多次聯繫被告，希冀被告將原告接回同
    住照料，惟被告置若罔聞，甚至對原告惡言相向。又原告前
    曾提起離婚訴訟，經本院以105年度婚字第66號民事判決駁
    回，自該案言詞辯論期日後至提起本件訴訟之5年間，被告
    均未探視原告或致電關心，期間原告雖曾返回臺東與被告同
    住，並願意提供被告家庭生活費用，被告卻仍拒絕替原告煮
    飯，因原告罹病需人照顧遂自行離家。是以，被告顯惡意遺
    棄原告在繼續狀態中，且原告不堪被告同居之虐待，已無法
    與被告共同生活，足認兩造婚姻已無法維持，應由被告負較
    重之責任，爰依民法第1052條第1項第3款、第5款及第2項之
    規定，請求擇一判准兩造離婚等語。並聲明：准原告與被告
    離婚。
二、被告答辯略以：原告於94年間係將其名下之土地及農舍出售
    予被告，並非贈與；又原告於103年間自行搬離兩造住處，
    偕外遇對象離家不知去向，而被告更換門鎖是因舊鎖損壞，
    有另將新鑰匙置於鞋櫃上；自原告離家後，被告不清楚原告
    行蹤，無從知悉原告罹患前列腺癌乙事，且斯時被告面臨原
    告外遇及母親驟逝的雙重打擊，亦在臺北榮民總醫院臺東分
    院身心科接受治療。自前案判決後被告有請原告返家同住，
    並提議原告每月給予新臺幣（下同）5,000元，被告可為原
    告準備伙食，未料原告不願接受，被告退而求其次，請求原
    告支付每月2,000元之水電費，但原告仍未依約按月給付，
    直至110年7、8月間，原告再度離家失去音訊，至今未返家
    與被告同住，故原告所訴並無理由等語。並聲明：原告之訴
    駁回。
三、原告主張兩造於89年11月28日結婚，現婚姻關係仍存續等情
    ，有兩造之個人戶籍資料查詢結果在卷可稽（見本院卷第23
    至25頁），堪信為真實。經查：
（一）按家事訴訟事件，除本法別有規定者外，準用民事訴訟法
      之規定；除別有規定外，確定之終局判決就經裁判之訴訟
      標的，有既判力，家事事件法第51條、民事訴訟法第400
      條第1項分別定有明文。又有關婚姻關係之訴訟，經判決
      確定後，除因法院未闡明致未為主張，或經法院闡明，因
      不可歸責於當事人之事由而未為主張者外，當事人不得援
      以前依請求之合併、變更、追加或反請求所得主張之事實
      ，就同一婚姻關係，提起獨立之訴，家事事件法第57條亦
      有明文規定。查原告前提起離婚訴訟，經本院以105年度
      婚字第66號判決（下稱前案判決）駁回原告之訴確定，為
      兩造所不爭執，並經本院依職權調取前揭卷宗核閱無誤，
      則原告於前案判決後，再依民法第1052條第1項第3款、第
      5款及第2項之規定，提起本件離婚之訴，依上揭規定，原
      告就前案判決之言詞辯論終結日即106年5月18日前所得主
      張之離婚事由，為前案確定判決之既判力所及，是本件審
      理之範圍，限於原告所主張發生於106年5月18日以後之事
      由，合先敘明。
（二）次按夫妻之一方受他方不堪同居之虐待者，他方得向法院請求離婚，民法第1052條第1項第3款固定有明文。惟請求離婚之一方對於此項虐待事實，自應負舉證之責任；又所謂不堪同居之虐待，係指予以身體上或精神上不可忍受之痛苦，致不堪繼續同居者而言，如非客觀的已達於此程度，不容夫妻之一方，以主觀之見解，任意請求與他方離婚（最高法院37年上字第6882號及臺灣高等法院86年度家上字第112號判決意旨參照）。本件原告主張其受被告虐待，為被告所否認，是原告對於受有何種虐待以致不堪與被告同居之事實，自負有舉證責任。查原告所主張被告於103年間更換家中門鎖，拒絕原告進入屋內，對其惡言相向等節，均係原告於前案判決言詞辯論終結前所主張之事實，已為前案確定判決之既判力所及，本院自毋庸再加以審酌，而原告復未具體指明於106年5月18日後被告有何虐待之情事，即令兩造相處不睦，或有言語上之爭執，然爭吵之原因並非純然可歸責於被告之一方，且被告並未有何動手毆打原告之情形，縱因其對原告缺乏信任，言語多所譏諷，容或有改進溝通方式之必要，然究難認被告之行為已達虐待原告之程度，尚不許原告以其主觀之見解，任意請求與被告離婚，是原告主張其受被告不堪同居之虐待乙情，尚屬乏據。
（三）再按夫妻之一方以惡意遺棄他方在繼續狀態中者，為構成
      判決離婚之原因，民法第1052條第1項第5款固定有明文，
      惟夫妻之一方以惡意遺棄他方者，不僅須有違背同居義務
      之客觀事實，並須有拒絕同居之主觀情事，始為相當，此
      有最高法院40年台上字第91號及49年台上字第1251號裁判
      要旨可參。經查，兩造前於103年11月分居，乃因原告主
      動遷出兩造之住所，並不願使被告知悉其目前之住所所致
      （見本院105年度婚字第66號卷第92頁反面），而原告自
      前次言詞辯論終結後，雖曾一度返家與被告同住，惟其後
      兩造仍因原告是否應支付家庭生活費用、被告應否為原告
      煮食一事無法達成共識，致原告復自行離開兩造位於臺東
      之住所，此為兩造所不爭執（見本院111年5月24日言詞辯
      論筆錄，本院卷第242至243頁），則本件既係原告主動離
      去兩造之住所，被告客觀上並未有何離去之事實，且其於
      前案判決後復曾接納原告返家同住，更難認其主觀上有拒
      絕同居之情事，揆諸上開說明，實難認被告有惡意遺棄原
      告之事實。
（四）末按民法第1052條第2項所稱「有前項以外之重大事由，
      難以維持婚姻者」，係抽象的、概括的離婚事由，此乃緣
      於74年修正民法親屬編時，為因應實際需要，參酌各國立
      法例，導入破綻主義思想所增設。但其事由應由夫妻一方
      負責者，僅他方得請求離婚，是其所採者為消極破綻主義
      精神，非積極破綻主義。關於「難以維持婚姻之重大事由
      」，係以婚姻是否已生破綻而無回復之希望為其判斷之標
      準。而婚姻是否已生破綻無回復之希望，則應依客觀之標
      準，即難以維持婚姻之事實，是否已達於倘處於同一境況
      ，任何人均將喪失維持婚姻意欲之程度而定。至於同條項
      但書所規定「難以維持婚姻之重大事由應由夫妻之一方負
      責者，僅他方得請求離婚」，乃因如肯定有責配偶之離婚
      請求，無異承認恣意離婚，破壞婚姻秩序，且有背於道義
      ，尤其違反自己清白（clean hands）之法理，有欠公允
      ，同時亦與國民之法感情及倫理觀念不合，因而採消極破
      綻主義。倘該重大事由，夫妻雙方均須負責時，應比較衡
      量雙方之有責程度，僅責任較輕之一方得向責任較重之他
      方請求離婚，如有責程度相同時，雙方均得請求離婚，始
      屬公允，是責任較重之一方應不得向責任較輕之他方請求
      離婚（最高法院94年度台上字第2059號民事判決、95年度
      第5次民事庭會議決議參照）。又婚姻以夫妻終生之共同
      生活為目的，凡對家庭生活之美滿幸福，有所妨礙，足以
      破壞共同生活之重大事由，難以維持婚姻者，夫妻之一方
      即得依民法第1052條第2項規定訴請離婚。至婚姻是否難
      以維持，應斟酌破壞夫妻共同生活之具體情事，是否客觀
      上達於動搖夫妻之共同生活，而喪失維持婚姻之意欲為斷
      ，非以一方主觀之意識為依歸。查本件原告主張兩造於10
      5年度婚字第66號離婚事件之言詞辯論終結日時即分居超
      過2年，其後至提起本訴訟之5年間雖曾一度同住，惟嗣又
      自110年7、8月間分居迄今，雙方未曾見面或通訊，加以
      原告有意結束此段婚姻，致兩造對簿公堂，堪認已達於倘
      處於同一境況，任何人均將喪失維持婚姻希望之程度。然
      而，本件兩造婚姻難以維持之最主要原由，乃肇因於原告
      於婚姻期間對被告欺瞞、不信任，甚至因外遇擅自離開家
      庭所致，此業經前案判決認定屬實，雖原告於前案言詞辯
      論終結後迄今，曾一度返家與被告同住，惟其後復因家庭
      生活費用、煮食等事無法與被告達成共識，復自行離開兩
      造住所，參以原告復自承：伊沒有跟被告講過伊現在住處
      ，和被告已幾年沒有見面，回去有什麼意思等語（見本院
      111年5月24日言詞辯論筆錄，卷第243頁），可見原告並
      無意與被告溝通，拒絕再共同營造婚姻生活，是兩造婚姻
      無法繼續維持，原告係較可歸責之一方，乃灼然甚明。是
      以，本件兩造婚姻雖因分居日久，彼此已無情感聯繫，堪
      認難以維持，惟此既係肇因於原告擅自離家，拒絕與被告
      聯繫，自應由原告負較大之責住。揆諸上開說明，原告請
      求判決兩造離婚，即無理由，不應准許。
四、綜上所述，原告主張被告對其為不堪同居之虐待、惡意遺棄
    及兩造間有難以維持婚姻之重大事由存在，請求判決離婚，
    均無理由，應予駁回。
五、本件事證已經明確，兩造其餘攻擊防禦方法並所舉證據，經
    斟酌後，認於判決結果均不生影響，爰不逐一論駁，附此敘
    明。　　
六、據上論結，原告之訴為無理由，依家事事件法第51條，民事
    訴訟法第78條，判決如主文。
中　　華　　民　　國　　111 　年　　6 　　月　　 7　　日
                   家事法庭     法  官　范乃中
以上正本係照原本作成。
如對本判決上訴，須於判決送達後20日之不變期間內，向本院提
出上訴狀。
中　　華　　民　　國　　111 　年　　6 　　月　　 7　　日
                                書記官　陳薇如